臺灣基隆地方法院刑事判決　　　　　　　　　　　　　　九十一年度易字第一五號
　　公　訴　人　臺灣基隆地方法院檢察署檢察官
　　被　　　告　丁○○
右列被告因竊佔等案件，經檢察官提起公訴（九十年度偵字第三六一九號），本院判
決如左：
    主  文
丁○○意圖為自己不法之利益，而竊佔他人之不動產，處有期徒刑伍月，如易科罰金
，以佰元折算壹日，附圖一編號Ｄ、Ｅ、Ｆ、Ｇ所示位置之鐵皮屋（占用面積壹佰
陸拾平方公尺）均沒收。又意圖為自己不法之利益，而竊佔他人之不動產，處有期徒
刑伍月，如易科罰金，以佰元折算壹日，附圖二編號Ａ、Ｂ、Ｃ、Ｄ所示位置之加
強磚造房屋（占用面積肆拾平方公尺）均沒收。應執行有期徒刑捌月，如易科罰金，
以佰元折算壹日，緩刑年。附圖一編號Ｄ、Ｅ、Ｆ、Ｇ所示位置之鐵皮屋（占用
面積壹佰陸拾平方公尺）及附圖二編號Ａ、Ｂ、Ｃ、Ｄ所示位置之加強磚造房屋（占
用面積肆拾平方公尺）均沒收。
被訴收受贓物部分無罪。
    事  實
一、緣丁○○之鄰居王長濱（已歿）居住之基隆市○○區○○街十八號磚造房屋係占
    用國有基隆市○○區○○段第一○一之七、第一○一之八地號（由交通部基隆港
    務局管理）、同地段第一○一之三、第一○一之一五地號（由財政部國有財產局
    管理）土地所建，丁○○於民國八十一年間向王長濱之妻乙○○○（已歿），以
    新臺幣（下同）五十餘萬元之價格買受上開房屋（占用位置詳如附圖一編號Ｄ、
    Ｅ、Ｆ、Ｇ所示，起訴書漏載編號Ｅ、Ｆ、Ｇ所示國有土地）並遷入居住，詎意
    圖為自己不法之利益，於八十四年間未經土地所有權人或管理者之同意，將上開
    磚造舊屋拆除，自行改建為鐵皮屋使用，竊佔面積達一百六十平方公尺（占用位
    置及面積均未改變）。又丁○○明知其祖父高查某（已歿）原居住之基隆市○○
    區○○街十四號磚造房屋，係違法竊佔國有上開地段第一○一之七地號（由交通
    部港務局管理）土地所建，竟另行起意，意圖為自己不法之利益，未經土地所有
    權人或管理者之同意，而於八十九年間雇用不知情工人陳貴文等人將舊屋拆除改
    建為加強磚造房屋，除竊佔前揭第一○一之七地號土地外，並擴大占用國有同地
    段第一○一之一○、第一○一之一六、第一○一之二○地號（由財政部國有財產
    局管理）土地（占用面積共計五十五平方公尺，位置詳如附圖一編號Ｈ、Ｉ、Ｊ
    、Ｋ所示，起訴書漏載編號Ｉ、Ｊ、Ｋ所示國有土地），嗣經交通部基隆港務局
    清查後，始悉上情。
二、案經交通部基隆港務局告訴基隆市警察局第四分局報告臺灣基隆地方法院檢察署
    檢察官偵查起訴。
    理  由
甲、有罪部分：
一、訊據被告丁○○固坦承其於右揭時間、地點自行或雇工蓋屋占用上開土地之事實
    ，惟矢口否認有何竊佔故意，辯稱基隆市○○區○○街十八號房屋（下稱太白街
    十八號房屋）係伊於八十一年間向乙○○○所購得，當時之使用面積即有二百四
    十六平方公尺，嗣於八十三年間依法向基隆市政府申請修繕獲准，並未擴大使用
    面積，亦無竊佔故意；至基隆市○○區○○街十四號房屋（下稱太白街十四號房
    屋）係伊祖父高查某所興建，伊並不知該屋係違法占用國有土地，始於八十九年
    間雇工拆除改建云云。然查：
  (一)按刑法竊佔罪之構成，係以行為人違背他人（所有人或占有人）之意思，擅自佔
    據他人之不動產，而侵害他人對於該不動產之所有權或支配權，行為人係乘人不
    知不覺而佔據，或係公然佔據，均非所問。
  (二)經查上開地號土地現均為國有土地，其中第一○一之七、第一○一之八地號土地
    前為臺灣省政府所有，現管理者為交通部基隆港務局，第一○一之三、第一○一
    之一○、第一○一之一五、第一○一之一六、第一○一之二○地號土地管理者則
    為財政部國有財產局，有卷附土地登記謄本七紙可佐，復經臺灣基隆地方法院檢
    察署檢察官及本院先後至現場履勘查明無訛，均製有勘驗筆錄及現場相片二十四
    張（四張附偵查卷內）附卷可稽。至被告興建房屋所竊佔如事實欄所載之面積，
    亦經檢察官及本院會同基隆市安樂地政事務所至現場勘驗測量在卷，並製有土地
    複丈成果圖即附圖一、二在卷足按。被告雖以太白街十四號房屋實際占用面積僅
    三十六點七平方公尺，並提出房屋稅籍證明書影本一紙用供佐證，然課稅面積本
    不等同於占用面積，且該屋占用土地面積業經二度實測之結果相同，並經本院諭
    知地政人員另就被告業已拆除部分測量面積，確認該房屋現占用土地位置及面積
    如附圖二所示，自應以地政人員之實測結果為準。又被告占用上開國有土地，均
    與交通部基隆港務局、財政部國有財產局間無租賃或其他合法使用法律關係，除
    為被告自承在卷外，復經證人即交通部基隆港務局監工員戊○○結證屬實（本院
    九十一年二月十九日訊問筆錄參照），並有卷附財政部國有財產局臺灣北區辦事
    處基隆分處九十一年一月二十五日台財產北基二字第○九一○○○○七○九號函
    可稽，堪認被告占用上開國有土地並無合法權源。
  (三)被告雖辯稱伊係以五十餘萬之代價向王長濱之妻乙○○○購得太白街十八號房屋
    ，並不知該屋係違法占用國有土地，亦不知太白街十四號房屋係伊祖父違法占用
    興建云云。惟查，我國土地所有權歸屬係採取登記要件原則，且登記有其絕對效
    力（民法第七百五十八條、土地法第四十三條參照），自有其公信力及公示效果
    ，如對於所有權範圍有所疑義，本可聲請查閱土地登記情形或聲請地政機關進行
    測量，尚無擅自占用後辯稱不知情之理。茲被告自承購買太白街十八號房屋之目
    的係為拆除改建，僅購買空屋而未購買土地（本院九十一年一月二十五日訊問筆
    錄參照），顯見其對該屋前手並無合法使用座落土地權源乙節應有所認識，否則
    豈有對於該屋座落之土地係屬何人所有未加聞問之可能？堪認被告於八十四年間
    拆除改建時應就該等土地非自己得合法使用乙節知之甚稔。至太白街十四號舊屋
    雖係被告祖父所竊佔興建，然興建房屋須有合法使用座落土地權源係基本社會常
    識，茲被告於八十九年間雇工拆除改建時，並未取得土地管理機關之同意，已如
    前述，焉有以不知情而為搪塞之理？諸此堪認被告係為供自己使用而違法占用國
    有土地，其有為自己不法利益之意圖甚明。
  (四)我國實務向來認刑法竊佔罪為即成犯，於其竊佔行為完成時犯罪即成立，以後之
    繼續佔用乃狀態之繼續，而非行為之繼續，故於竊佔後，雖將原有建物拆除另予
    改建，僅係竊佔狀態繼續中變更其使用之方法，不構成另一新竊佔罪。經查太白
    街十八號房屋原係王長濱於不詳時間占用上開地段第一○一之三、第一○一之七
    、第一○一之八、第一○一之一五等地號土地所興建，竊佔行為於斯時即已完成
    ，嗣後被告於八十一年間遷入上址居住，因基地之範圍並未擴充或變更，僅於竊
    佔狀態中變更其使用主體，要係繼受原來竊佔之狀態，而非對於土地所有人之另
    一竊佔行為，尚與刑法竊佔罪之構成要件有別。至竊佔後將原有建物予以拆除改
    建，僅係竊佔狀態繼續中變更其使用方法，固不構成另一新竊佔罪，已如前述，
    然此項見解應係就同一人竊佔建屋後，再就原址（未擴大面積）重建而言。若係
    不同之人取得前手竊佔者所建之屋予以拆除重新占用土地建築，則無上開見解之
    適用。或謂土地所有人財產權並未因此遭受新的侵害（狀態繼續），然因竊佔行
    為之犯罪主體已有不同，在法律評價上自應有所區別，否則無異宣告我國境內曾
    遭人竊佔之土地，均得任由其他人在同一範圍內恣意濫建，甚至變相鼓勵人民積
    極尋覓已遭他人竊佔之土地，再次予以竊佔卻可不受追訴處罰，此顯失事理之平
    ，亦非刑法竊佔罪之立法原意。據此，被告於八十四年間擅自將上開土地上之舊
    有磚屋拆除改建成鐵皮屋之行為，核與刑法竊佔罪之構成要件該當無疑。同理，
    太白街十四號雖係被告祖父早年竊佔國有土地所興建，而於八十五年間因老舊而
    告廢棄，業據被告自承在卷，則其於八十九年間拆除改建之行為，不論面積有無
    超出原舊屋範圍，核屬另一新的竊佔行為甚明。
  (五)公訴意旨根據卷附買賣契約及證人即乙○○○之子甲○○之證述，認定被告於八
    十一年間購得之太白街十八號房屋之占用面積僅有三十一點四平方公尺，嗣於八
    十四年間拆除舊屋改建為鐵皮屋之占用面積為一百四十四平方公尺，因認被告實
    際竊佔面積係一百十二點六平方公尺。惟查，被告堅決否認有擴大使用面積之情
    ，證人即乙○○○之子甲○○雖於偵查中證稱當初房屋使用面積僅有十八坪，然
    於本院調查中證稱所謂十八坪係指彼母乙○○○經營雜貨店部分，並不包括相連
    後方用來養豬之房舍，並不清楚彼母實際處理房屋之情形，只是憑印象回答（本
    院九十一年二月十九日訊問筆錄參照）等語，則證人前於偵查中之證述可否憑信
    ，已非無疑；又被告於八十三年間曾向基隆市政府申請修繕該屋獲准之情，有卷
    附基隆市政府工務局公函二紙及申請修繕略圖存卷可稽，復經證人即當時基隆市
    政府工務局承辦人丙○○到庭結證屬實（本院九十一年四月九日訊問筆錄參照）
    ，自修繕略圖（長十八點一公尺、寬十四點六公尺；部分不屬修繕範圍）所示舊
    屋使用範圍以觀，顯見原使用面積不只三十一點四平方公尺，在缺乏其他積極證
    據相佐下，本院認被告供稱並未擴大使用面積乙節應堪採信，實際竊佔面積應以
    檢察官於九十年十二月二十五日會同地政事務所勘驗實測所得面積（即附圖一Ｄ
    、Ｅ、Ｆ、Ｇ所示）為準。至被告雖係獲得基隆市政府工務局核准修繕該屋，然
    所謂「修繕」，依卷附被告行為時之「基隆市舊有違章建築修繕暫行要點」之規
    定，係指建物不得擴大原有面積、變更位置、簷高超過三‧五公尺者一律照原高
    度修繕、簷高未達三點五公尺者准予提高至三點五公尺，但應為磚造瓦頂或ＲＣ
    斜頂，否則依新違建論處，茲被告將太白街十八號房屋全部拆除重建，此對照舊
    有磚造房屋與新建鐵皮屋之照片甚明，因已不復見原建築本體，其行為顯係「重
    建」而非「修繕」，而與上開暫行要點之規定不符；且該暫行要點僅係顧及實際
    居住需要，而由主管機關暫准修繕居住，並未涉及土地合法使用權之認定，此觀
    該暫行要點第四條第三項之規定甚明，茲被告重新改建並未事先取得土地管理機
    關之同意，已如前述認定，殊無執此抗辯已得合法使用土地權源之理。
  (六)此外，復有基隆港務局中山區○○段違建戶位置圖、違章建築調查資料卡、地籍
    圖騰本、違建照片等在卷可佐。本案事證明確，被告犯行堪可認定，應依法論科
    。
二、查被告未經土地所有人或管理者之同意，先於八十四年間竊佔附圖一編號Ｄ、Ｅ
    、Ｆ、Ｇ所示位置土地興建鐵皮屋，後於八十九年間竊佔附圖一編號Ｈ、Ｉ、Ｊ
    、Ｋ所示位置土地興建加強磚照房屋之行為，均係犯刑法第三百二十條第二項、
    第一項之意圖為自己不法之利益，而竊佔他人不動產之罪。被告於八十九年間雇
    用不知情之不詳姓名年籍工人及陳貴文為前揭犯行，係間接正犯。又上開二行為
    ，犯意個別，時間相距甚久，且行為互異，應予分論併罰，公訴意旨未慮及此，
    認被告上開竊佔行為係基於概括犯意而為之連續行為，尚有誤會。又公訴意旨雖
    僅論及被告竊佔上開地段第一○一之七地號土地，漏未論及被告同一竊佔行為另
    有竊佔同地段第一○一之三、第一○一之八、第一○一之一五（以上係太白街十
    八號部分）及第一○一之一○、第一○一之一六、第一○一之二○（以上係太白
    街十四號部分）國有土地，然此各為單一竊佔行為之實質上一罪，本院依法自應
    加以裁判。爰審酌被告雖無不良素行，然擅自占用國有土地面積分別達一百六十
    及五十五平方公尺，危害非輕，犯罪後雖未就所竊佔重建房屋完全拆除回復原狀
    ，惟已拆除太白街十四號部分房屋（詳本院勘驗筆錄及附圖二所示），並就占用
    上開地段第一○一之七、一○一之八地號土地部分，與交通部基隆港務局達成民
    事和解（卷附被告庭呈之和解筆錄影本一紙參照）等一切情狀，就上開二罪分別
    量處如主文所示之刑，並均依刑法第四十一條第一項之規定諭知易科罰金之折算
    標準，併定其應執行刑及依刑法第四十一條第二項之規定，諭知易科罰金之折算
    標準。又查被告前未曾受有期徒刑以上刑之宣告，有臺灣高等法院被告全國前案
    紀錄表一紙附卷可稽，本院認其經此教訓後，當知警惕，應無再犯之虞，因認其
    所受宣告之刑，以暫不執行為適當，併予宣告緩刑三年，以勵來茲，用啟自新。
三、另被告於附圖一編號Ｄ、Ｅ、Ｆ、Ｇ所示土地上所竊佔興建之鐵皮屋（占用面積
    一百六十平方公尺）及附圖二編號Ａ、Ｂ、Ｃ、Ｄ所示土地所竊佔興建之加強磚
    造房屋（占用面積四十平方公尺），係被告所有且因犯罪所得之物，依法均應宣
    告沒收。至附圖二編號Ｅ、Ｆ所示位置上之加強磚造房屋，業經被告拆除而告不
    堪使用（本院九十一年三月七日勘驗筆錄及現場照片參照），因無執行實益，此
    部分建築物自毋庸宣告沒收，併此敘明。
乙、無罪部分：
一、公訴意旨另以被告明知太白街十八號房屋係鄰居王長濱違法竊佔上開地段第一○
    一之七地號國有土地所興建之房屋，竟於八十一年間以五十餘萬元買受該房屋，
    並收受該房屋座落之竊佔土地，面積達三十一點四平方公尺，因認被告另涉犯刑
    法第三百四十九條第一項之收受贓物罪嫌等語。
二、按犯罪事實應依證據認定之，無證據不得推定其犯罪事實；又不能證明被告犯罪
    者，應諭知無罪之判決；刑事訴訟法第一百五十四條、第三百零一條第一項分別
    定有明文。又贓物包括動產及不動產，固為我國實務上一貫之見解，然贓物罪之
    成立，以關於他人犯罪所得之物為限，若係自己犯罪所得之物，即不另成立贓物
    罪（最高法院二十四年上字第四四一六號判例意旨參照）。
三、公訴意旨認被告涉犯收受贓物罪嫌，無非係以被告於八十一年間收受王長濱竊佔
    之面積三十一點四平方公尺國有土地（該屋實際占用面積應係一百六十平方公尺
    ，已如前述認定），惟自被告供述及卷附買賣所有權移轉契約書以觀，被告與王
    長濱之妻乙○○○之交易客體僅係建築物本身，並不及於該房屋座落之土地，在
    缺乏其他直接證據相佐下，尚難推認被告主觀上有收受該贓物即竊佔土地之故意
    ；且被告於拆除改建前僅係繼受原來竊佔之狀態，而非對於土地所有人之另一竊
    佔行為，已如前述認定，猶難執此認定被告有何收受贓物之故意。至被告於八十
    四年間自行拆除舊屋改建成鐵皮屋之舉，固屬竊佔國有土地甚明，然此竊佔土地
    並非他人財產性犯罪所得之物，而係被告自己犯罪所得之物，依法即無成立贓物
    罪之餘地，因屬不能證明被告犯罪，自應就此部分諭知無罪判決。
丙、據上論斷，應依刑事訴訟法第二百九十九條第一項前段、第三百零一條第一項，
    刑法第三百二十條第二項、第一項、第四十一條第一項、第二項、第五十一條第
    五款、第七十四條第一款、第三十八條第一項第三款，罰金罰鍰提高標準條例第
    一條前段、第二條，判決如主文。
本案經檢察官林明志到庭執行職務。
中      華      民      國    九十一    年      五      月    二十九    日
                                    臺灣基隆地方法院刑事第二庭
                                        審判長法  官  邱 志 平
                                              法  官  蔡 佳 玲
                                              法  官  楊 皓 清
右正本證明與原本無異。
對於本件判決如有不服，應於收受送達後十日內，向本院提出上訴書狀，上訴於臺灣
高等法院，並按他造當事人之人數附具繕本。
                                              書記官  陳 玲 誼
中      華      民      國    九十一    年      五      月    三十一    日
附錄論罪法條
刑法第三百二十條第一項、第二項：
意圖為自己或第三人不法之所有，而竊取他人之動產者，為竊盜罪，處五年以下有期
徒刑、拘役或五百元以下罰金。
意圖為自己或第三人不法利益，而竊佔他人之不動產者，依前項之規定處斷。
